【裁判字號】    98,竹簡,441
【裁判日期】    981106
【裁判案由】    撤銷土地所有權移轉登記
【裁判全文】
臺灣新竹地方法院民事判決             98年度竹簡字第441號
原      告  丁○(台灣)商業銀行股份有限公司
法定代理人  甲○○
訴訟代理人  丙○○
            陳國華
被      告  乙○○
            戊○○
上列當事人間撤銷土地所有權移轉登記事件，本院於民國98年10
月23日言詞辯論終結，判決如下：
    主      文
被告乙○○與被告戊○○間就附表所示之不動產於民國九十八年
四月二十日所為之買賣行為，及於民國九十八年五月十九日所為
之所有權移轉登記物權行為均應予撤銷。
被告戊○○應將如附表所示之不動產於民國九十八年五月十五日
，新竹地政事務所收件字號第一二二六四０號之以買賣為原因所
辦理之所有權移轉登記塗銷，並回復登記予被告乙○○所有。
原告先位之訴駁回。
訴訟費用由被告負擔。
    事實及理由
甲、程序方面
（一）本件原告美商丁○銀行股份有限公司依企業併購法申請分
      割，將在台分行部分營業、資產及負債分割予丁○（台灣
      ）商業銀行股份有限公司，業經行政院金融監督管理委員
      會於民國98年7月17日以金管銀外字第09800316561號函核
      准在案，此有行政院金融監督管理委員會核准函及營利事
      業登記證影本可稽，是丁○（台灣）商業銀行股份有限公
      司聲明承受訴訟，核無不合，應予准許。
（二）被告乙○○、戊○○經合法通知，未於最後言詞辯論期日
      到場，核無民事訴訟法第386條所列各款情形，爰依原告
      之聲請，由其一造辯論而為判決。
乙、實體方面
一、原告起訴主張：
（一）緣被告乙○○於民國（下同）97年8月27日向原告申請信
      用卡（卡號：0000000000000000），並同時申辦新卡餘額
      代償，雙方約定依信用卡契約內容持卡消費及清償。惟被
      告乙○○自97年10月起即未依約繳款，計積欠本金新台幣
      （下同）198,779元，經原告屢次催繳均置之不理，原告
      乃於98年4月8日依法聲請支付命令，經本院於98年5月以
      98年度司促字第3949號核發確定在案。詎原告於98年6月2
      日欲聲請強制執行而調閱被告乙○○之財產時，始發覺被
      告乙○○已於98年4月20日將坐落新竹市○○段108地號全
      部及同段99、100、100-1地號各16分之1之土地及其地上
      21 建號全部之建物（門牌號碼為新竹東大路三段439巷17
      弄2號，下稱系爭房地），以買賣為原因，移轉登記予其
      母即被告戊○○，而被告乙○○名下已無其他財產足資清
      償對原告之債務。
（二）查被告二人為母子關係，依一般社會通念，母子間之買賣
      實係無償，並無買賣價款之支付，且被告間之買賣行為，
      係於前開房貸清償並塗銷抵押權半年餘後始為之，其時間
      點與支付命令送達時間極為緊密，實難令人信被告間確有
      債權債務或金錢之關係；並由被告戊○○辦理買賣登記時
      之戶籍地設於系爭房屋，被告乙○○亦設籍於系爭房地且
      身分為共同生活戶之次子可知，兩人應仍有同居之實，顯
      見二人間經濟關緊密，是被告間之買賣顯係虛偽，已無庸
      疑。依民法第87條之規定，該買賣契約及移轉行為應屬無
      效。原告為被告乙○○之債權人，為保全債權，自得依民
      法第242條之規定代位行使權利，請求被告戊○○塗銷所
      有權移轉登記，並回復登記為被告乙○○所有。
（三）退一步言，倘被告能證明渠等間就系爭房地之移轉確有支
      付對價，然被告戊○○既為被告乙○○之母，且與被告乙
      ○○共同生活，對於被告乙○○所負之債務未予清償，自
      知之甚詳，故被告戊○○於行為時，亦屬明知其所為之買
      賣行為有損害於原告之債權，原告自得依民法第244條第
      2項、第4項規定，訴請撤銷買賣行為並聲請回復登記。為
      此，爰依民法第87條第1項、第242條、第244條之規定提
      起本件訴訟。並聲明：
  １、先位聲明：
    (1)確認被告乙○○與被告戊○○間就系爭房地於98年5月19
      日經新竹市地政事務所以買賣為登記原因之所有權移轉登
      記，其買賣之債權行為與移轉登記之物權行為皆無效。
    (2)被告戊○○應將上開房地所有權移轉登記塗銷，並回復登
      記予被告乙○○所有。
  ２、備位聲明：
    (1)被告乙○○與被告戊○○間於98年4月20日就系爭房地所
      為之買賣行為及所有權移轉物權行為均應予撤銷。
    (2)被告戊○○就系爭房地應將系爭房地於98年5月19日經由
      新竹市地政事務以買賣為登記原因之所有權移轉登記予以
      塗銷，並回復登記為被告乙○○所有。
二、被告戊○○辯稱，因被告乙○○跟伊說他欠銀行1百多萬元
    無法還，伊怕老了沒有房子住，才趕快將系爭房地過戶。去
    年伊勞保退休金領了120幾萬元，伊替乙○○還新竹市第一
    信用合作社的借款，替乙○○代償的錢就當作向他買房子的
    錢等語，並聲明：原告之訴駁回。
三、被告乙○○則以：伊是被人騙才向銀行借錢，因銀行要伊一
    次還清，伊沒有辦法還，才把系爭房地過戶給伊母親戊○○
    。過戶情形伊不太清楚，權狀資料都在伊母親那裡，印鑑證
    明則是伊去聲請交給伊母親等語，資為抗辯。並聲明：原告
    之訴駁回。
四、兩造不爭執之事項：
（一）被告乙○○於97年8月27日向原告申請信用卡使用消費，
      嗣自97年10月起未依約繳款，計積欠本金198,779元及利
      息、違約金未清償，嗣原告向本院聲請支付命令，經本院
      於98年5月12日以98年度司促字第3949號核發確定證明在
      案，有信用卡申請書、本院98年度司促字第3949號支付命
      令及確定證明附卷可稽。
（二）被告乙○○於98年4月20日將系爭房地以買賣為原因，移
      轉登記予其母即被告戊○○，並於98年5月19日完成登記
      ，有系爭房地之土地及建物登記電子謄本、異動索引等件
      附卷可參，並經本院依職權調閱系爭房地之移轉登記資料
      ，亦有新竹市地政事務所98年10月14日新地登字第098000
      8331號函附系爭房地買賣登記資料在卷可稽。
五、得心證之理由：
（一）按表意人與相對人通謀而為虛偽意思表示者，其意思表示
      無效。但不得以其無效對抗善意第三人。虛偽意思表示，
      隱藏他項法律行為者，適用關於該項法律行為之規定。民
      法第87條定有明文。又第三人主張表意人與相對人通謀而
      為虛偽意思表示者，該第三人應負舉證之責。民法第87條
      第2項所謂虛偽意思表示隱藏他項法律行為者，適用關於
      該項法律行為之規定，係指為虛偽意思表示之當事人間，
      隱藏有他項真實之法律行為而言，最高法院48年台上字第
      29號、50年台上字第2675號判例意旨可資參照。經查，本
      件被告乙○○自承：「（你在98年5月19日把你名下新竹
      市○○路○段439巷17弄2號房地、及你名下持分16分之1坐
      落新竹市○○段99、100、100-1地號土地過戶給你媽媽？
      ）不是我過的，我不太清楚，權狀資料本來都在我媽媽那
      邊，印鑑證明是我去聲請交給我媽媽，我媽媽過戶有跟我
      講」、「（為何要過戶？）我是被人家騙才去向銀行借錢
      ，因為銀行要我一次還清，我沒有辦法還，才把房子過戶
      給我媽媽」、「（過戶的增值稅、契稅誰繳的？）我媽媽
      ，系爭房地向銀行的貸款的錢都是我媽媽在繳的」、「（
      你有跟你媽媽借錢嗎？）沒有，房子是我的名字，去向銀
      行貸款是用我的名義借的錢借很久了，陸陸續續借，去年
      才還清」等語（卷第96頁反面），核與被告戊○○陳稱：
      「乙○○跟我說他欠銀行錢沒有辦法還，我怕我老了以後
      沒有房子住，才趕快將系爭房地過戶」、「（相對人乙○
      ○跟你說他欠銀行多少錢？）他說全部加起來欠一佰多萬
      元」等語相符，足見被告等係因顧慮系爭房地遭被告乙○
      ○之債權人強制執行，致被告戊○○無棲身之所，方將系
      爭房地過戶予被告戊○○。至被告戊○○雖辯稱去年其以
      勞保退休金替乙○○償還新竹市第一信用合作社借款1百
      多萬元，故以此當作其向乙○○購買系爭房地的價金云云
      ，惟為被告乙○○所否認（卷第96頁反面），且經本院依
      職權查詢結果，被告戊○○於97年7月22日雖有領得勞保
      退休金1,157,471元，惟同日轉帳1,044,524元則係清償其
      自己設於新竹市第一信用合作社第00000000000000號帳戶
      之貸款本息，有被告戊○○之活期儲蓄存款存摺及新竹市
      第一信用合作社98年9月23日新一信社總字第1649號函及
      所附之取款憑條、放款償還登錄單附卷可稽（卷第86頁、
      第91至94頁），並經本院當庭提示上開資料予被告戊○○
      ，被告戊○○乃坦承其記錯了云云（卷第97頁）。足見兩
      造間就系爭房地之移轉並無對價，被告乙○○與戊○○間
      就系爭房地雖偽以簽訂買賣契約之方式，而於形式上成立
      買賣關係，然實質上雙方之真意，係因顧及系爭房地遭被
      告乙○○之債權人強制執行，致其等無棲身之所，方由乙
      ○○將系爭房地無償移轉登記予戊○○而成立贈與契約，
      依民法第87條第2項規定，虛偽意思表示，隱藏他項法律
      行為者，適用關於該項法律行為之規定，則被告乙○○與
      戊○○間關於系爭房地之交易，應屬贈與之法律關係，而
      為無償之行為。
（二）按系爭房地移轉原因之買賣，固為通謀虛偽意思表示，但
      其隱藏之贈與行為既已具備成立要件及生效要件，原告自
      不得以其為虛偽之買賣而訴求塗銷兩造間就系爭房地之所
      有權移轉登記，原告既不得請求塗銷此項所有權移轉登記
      ，則其訴求確認兩造間就系爭土地之買賣之債權行為及物
      權行為無效，即無即受確認判決之利益，難認原告之先位
      之訴為有理由。
（三）次按債務人所為之無償行為，有害及債權者，債權人得聲
      請法院撤銷之。債權人依第1項或第2項之規定聲請法院撤
      銷時，得並聲請命受益人或轉得人回復原狀，民法第244
      條第1項、第4項前段定有明文。又所謂害及債權，乃指債
      務人之行為，致積極的減少財產，或消極的增加債務，因
      而使債權不能獲得清償之情形，若債權人之債權，因債務
      人之行為，致有履行不能或困難之情形者，即應認為有損
      害於債權人之權利，並不以債務人因其行為致陷於無資力
      為限（最高法院81年度臺上字第207號判決、45年臺上字
      1316號判例意旨參照）。次按民法第244條撤銷權之客體
      包括債務人之債權行為及物權行為，債權人行使此種撤銷
      權時，並可同時訴請撤銷債務人之債權及物權行為（最高
      法院42年臺上字第323號、48年臺上字1750號判例意旨亦
      可資參照）。
（四）查本件被告乙○○對原告負有上開債務而未清償，詎其竟
      於98年4月20日，與被告戊○○以虛偽買賣實為贈與之意
      思將其所有之系爭房地移轉登記與戊○○，該虛偽買賣之
      意思表示既係隱藏贈與行為，自應適用關於贈與行為之規
      定。而被告乙○○於債務未清償前，將其所有之系爭房地
      贈與被告戊○○，顯已減少其一般財產，影響其清償全部
      債務之能力，致原告之債權有履行不能或行使困難之情形
      ，且查，被告乙○○名下已無任何不動產，此經本院依職
      權調取稅務電子閘門財產所得調件明細表附卷可稽（卷第
      51、52頁），則被告乙○○與戊○○間上開贈與之無償行
      為顯有害債權人即原告之債權，依上開規定及說明，原告
      自得訴請撤銷被告乙○○及戊○○間就被告乙○○所有系
      爭房地所為之贈與債權行為及移轉所有權之物權行為，並
      將對戊○○所為之所有權移轉登記予以塗銷。從而，原告
      備位之訴依民法第244條第1項及第4項規定，求為判決如
      主文第1、2項所示，均為有理由，應予准許。
五、本件判決基礎俱已臻明確，兩造其餘攻防方法及訴訟資料經
    本院審酌後，核與判決不生影響，無逐一論駁之必要，併此
    敘明。
六、據上論結，本件原告先位之訴為無理由，備位之訴為有理由
    ，並依民事訴訟法第436條第2項、第385條第1項前段、第78
    條，判決如主文。
中    華    民    國    98    年    11    月    6     日
                  民事第二庭    法      官  楊明箴
以上正本係照原本作成。
如對本判決上訴，須於判決送達後20日內向本院提出上訴狀。
中    華    民    國    98    年    11    月    6     日
                                書記官  龔紀亞
附表：
┌───────────────────────────────────────────────────┐
│土地標示：                                                                                            │
├───┬───┬───┬─────┬────┬──────┬────────┬────────────┤
│縣  市○  段  ○○  段│ 地    號 │ 地  目 │ 面      積 │ 權  利  範   圍│備                    註│
│      │      │      │          │        │（平方公尺）│                │                        │
├───┼───┼───┼─────┼────┼──────┼────────┼────────────┤
│新竹市○○○段│      │   108    │   建   │     65.13  │ 全部           │                        │
├───┼───┼───┼─────┼────┼──────┼────────┼────────────┤
│新竹市○○○段│      │    99    │   建   │    140.91  │ 16分之1        │                        │
├───┼───┼───┼─────┼────┼──────┼────────┼────────────┤
│新竹市○○○段│      │   100    │   建   │     52.44  │ 16分之1        │                        │
├───┼───┼───┼─────┼────┼──────┼────────┼────────────┤
│新竹市○○○段│      │ 100-1    │   建   │      9.17  │ 16分之1        │                        │
├───┴───┴───┴─────┴────┴──────┴────────┴────────────┤
│建物標示：                                                                                            │
├─┬───────┬──────────┬─┬─┬───────────┬────┬───┬─────┤
│  │建 物 門 牌   │  基  地  坐  落    │  │  │建    物    面     積 │附    屬│權利範│   備     │
│建│              │                    │層│構│（平  方    公    尺）│建    物│圍    │          │
│  ├─┬─┬───┼──┬─┬─┬───┤  │  ├─┬─┬─┬─┬─┬─┼────┤      │          │
│號│縣│街│巷號  │縣  │  │小│      │樓│造│一│二│  │  │  │合│主 要 建│      │          │
│  │  │路│      │    │段│  │地  號│  │  │  │  │  │  │  │  │        │      │          │
│  │市│段│弄樓  │市  ○  ○段│      │  │  │  │  │  │  │  │  │築 材 料│      │   註     │
│  │  │  │      │    │  │  │      │  │  │層│層│  │  │  │計│及 用 途│      │          │
├─┼─┼─┼───┼──┼─┼─┼─┬─┼─┼─┼─┼─┼─┼─┼─┼─┼────┼───┼─────┤
│21│新│東│439巷 │新  │南│  │1 │  │  │加│5 │5 │  │  │  │1 │        │全部  │          │
│  │竹│大│17弄2 │竹  │寮│  │0 │  │  │強│6 │6 │  │  │  │1 │        │      │          │
│  │市│路│號    │市  ○段│  │8 │  │  │磚│. │. │  │  │  │2 │        │      │          │
│  │  │三│      │    │  │  │  │  │  │造│0 │0 │  │  │  │. │        │      │          │
│  │  │段│      │    │  │  │  │  │  │  │1 │1 │  │  │  │0 │        │      │          │
│  │  │  │      │    │  │  │  │  │  │  │  │  │  │  │  │2 │        │      │          │
│  │  │  │      │    │  │  │  │  │  │  │  │  │  │  │  │  │        │      │          │
└─┴─┴─┴───┴──┴─┴─┴─┴─┴─┴─┴─┴─┴─┴─┴─┴─┴────┴───┴─────┘


司法院資訊處製作；財團法人民間司法改革基金會備份。
